【裁判字號】    95,重上更(三),175
【裁判日期】    970417
【裁判案由】    偽造文書等
【裁判全文】
臺灣高等法院刑事判決        95年度重上更（三）字第175 號
上  訴  人  臺灣臺北地方法院檢察署檢察官
被      告  己○○
選任辯護人  邱基祥  律師
上列上訴人因被告偽造有價證券等案件，不服臺灣臺北地方法院
85年度訴字第890號，中華民國86年7月28日第一審判決（起訴案
號：臺灣臺北地方法院檢察署84年度偵字第22670號），提起上
訴，經本院判決後，由最高法院第三次發回更審，本院更為判決
如下：
    主  文
原判決關於己○○部分撤銷。
己○○共同意圖供行使之用，而偽造有價證券，累犯，處有期徒
刑年貳月。如附表一所示之公印、簽名章、職名章、印章；附
表二所示偽造之本票，其偽造之部分；附表三偽造之印文、署押
欄所示偽造之公印文、印文、署押，均沒收。
    事  實
一、己○○於民國（下同）81年間，因違反動產擔保交易法案件
    ，經臺灣士林地方法院判處有期徒刑4月確定，於81年8月6
    日易科罰金執行完畢，仍不知悔改。復與土地代書甲○○（
    業經本院前審判處有期徒刑1年6月確定）及某真實姓名不詳
    冒用「袁淑宜」名義之成年女子共同基於偽造公文書、私文
    書與變造特種文書後復持以行使、意圖供行使之用而偽造有
    價證券及意圖為自己不法所有之犯意聯絡，先由己○○於81
    年8月底與不知情之吳玉輝（業經本院前審判決無罪確定）
    前往臺北市○○○路○段5號4樓丁○○住處，由己○○向丁○○及其母親乙○○佯稱欲經營ＫＴＶ需要資金，可以袁金
    旺（嗣於84年1月24日死亡）所有如附表三編號1、2、3內容
    欄所示之土地及建物，設定抵押權予丁○○作擔保而借款，
    己○○並交付上開土地及建物所有權狀影本予丁○○、乙○○，嗣並帶同丁○○、乙○○去看上開土地及建物，以資取
    信，丁○○、乙○○乃同意貸款新臺幣（下同）700萬元予
    己○○，並同意己○○以上開土地及建物設定本金最高限額
    700萬元之抵押權。81年9月1日，己○○與甲○○至丁○○
    上開住處，由甲○○以偽刻之「袁金旺」印章1枚，蓋印於
    附表三編號7所示之土地建築改良物抵押權設定契約書上之
    訂立契約人欄內，冒用「袁金旺」之名義為義務人與丁○○
    訂立上開契約書，再由甲○○佯為辦理抵押權設定手續而攜
    回，甲○○、己○○並冒用「袁金旺」之名義，以「袁金旺
    」、己○○為共同發票人而偽造如附表一所示之本票1紙（
    詳細之偽造本票票號、發票日、到期日、面額、偽造之署押
    枚數，均詳如附表一所示）後，交予丁○○而行使，足以生
    損害於袁金旺及丁○○。81年9月14日，己○○於丁○○之
    住處與丁○○訂立公證書，載明「由己○○向丁○○借款70
    0萬元，並提供袁金旺所有之上開土地與建物設定抵押為擔
    保，袁金旺並同意簽立共同擔保之本票予丁○○」之旨。甲○○、己○○並以其等事先偽刻尚未設立之桃園縣龜山鄉地
    政事務所公印、主任蔡聖茂長條簽名章、第一課課長陳捷戰
    職名章、該所土地登記之章及土地建築改良物登記簿謄本登
    簿人、校對人之印章，分別蓋印於附表三編號1至7所示之公
    文書及私文書上（偽造之公印文及印文枚數，詳如附表三編
    號1至8所示，其中附表三編號8所示第一課課長陳捷戰職名
    章之印文2枚，足以為表示編號7所示抵押權設定契約書業經
    桃園縣龜山鄉地政事務所第一課課長審核用意之證明，應以
    公文書論），並冒用「袁金旺」名義於附表三編號9所示借
    據之保證人欄及金額欄內簽名、捺印（偽造之署押枚數，詳
    如附表三編號9所示），而偽造上開公文書及私文書，另由
    上開真實姓名不詳冒用袁金旺孫女「袁淑宜」名義之成年女
    子提供其相片，再由甲○○將該相片換貼於袁淑宜身分證影
    本上相片欄內及竄改身分證統一編號加以影印而變造袁淑宜
    名義之身分證影本後，由己○○夥同該真實姓名不詳冒用「
    袁淑宜」名義之成年女子於81年9月15日前往丁○○住處，
    將偽造如附表三編號1至9所示之公文書、私文書及變造「袁
    淑宜」名義之身分證影本交予丁○○而行使，足以生損害於
    附表三所示各被偽造印章、印文之人、丁○○、袁淑宜、地
    政機關對於土地、建物抵押權設定登記管理及戶政機關對於
    戶政管理之正確性；己○○並向丁○○佯稱該女為袁金旺之
    孫女袁淑宜，欲先向丁○○調現100萬元，丁○○因而陷於
    錯誤，自郵局提領100萬元交予己○○與該真實姓名不詳自
    稱「袁淑宜」之成年女子。翌日己○○又於同處向丁○○接
    續詐得50萬元之支票。81年11月3日，己○○再以其兄劉建
    明所簽發付款人為臺灣中小企業銀行北三重分行、面額100
    萬元、發票日為82年1月3日、票號為MR0000000之支票作為
    擔保，至丁○○住處交予丁○○而接續詐得100萬元，嗣丁○○於82年10月5日提示請求付款時，因劉建明帳戶存款不
    足而遭退票。84年8月間，丁○○前往桃園縣龜山鄉查證，
    始知桃園縣龜山鄉並未設立地政事務所，如附表二所示之本
    票、如附表三所示之公、私文書均係偽造，另其所持「袁淑
    宜」名義之身分證影本亦係遭變造，始知受騙。
二、案經被害人丁○○訴由內政部警政署刑事警察局報請臺灣臺
    北地方法院檢察署檢察官偵查起訴。
    理  由
壹、證據能力部分：
一、按「證人、鑑定人依法應具結而未具結者，其證言或鑑定意
    見，不得作為證據」，刑事訴訟法第158條之3定有明文。又
    「被害人、告訴人均係被告以外之人，其在偵查、審理中所
    為被害經過之陳述，仍應居於證人之地位，依法具結，以擔
    保其供述之信用性與憑信性。倘未行具結，按諸刑事訴訟法
    第158條之3之規定，不得作為證據」，有最高法院95年度台
    上字第6130號判決要旨可資參照。查本件告訴人丁○○於檢
    察官偵訊、原審及本院前審審理時，就其被害經過並未居於
    證人之地位依法具結而為陳述，揆諸前揭說明，其於檢察官
    偵訊、原審及本院前審審理時就其被害經過所為之陳述，不
    得作為本案之證據。
二、除上述供述證據外，本案下列所引各項被告以外之人於審判
    外之言詞或書面陳述，公訴人、被告及其辯護人於本院審判
    期日調查證據時，已知該等證據係屬審判外之陳述，惟迄本
    院言詞辯論終結前均未就該等證據之證據能力聲明異議，本
    院審酌該等言詞或書面陳述作成之情況，並無非法取得等不
    適當之情形，且經本院於審判期日依法進行證據之調查、辯
    論，被告於訴訟上之程序權，已受保障，依刑事訴訟法第15
    9條之5之規定，自有證據能力。
貳、實體部分：
一、訊據被告己○○矢口否認有偽造本票、行使偽造公、私文書
    、行使變造「袁淑宜」名義之身分證及詐欺取財之犯行，辯
    稱：其並未以經營ＫＴＶ之名義向乙○○、丁○○借款，其
    當時從事借款仲介業務，乃係經由謝錦昇代書之介紹而認識
    袁金旺，袁金旺欲以其名下之房地抵押借款，遂透過吳玉輝
    介紹專門從事高利貸借款之金主乙○○，其認為袁金旺所提
    出之該土地價值1,000萬元，若要設定抵押借款700萬元，應
    無問題，故願意擔任介紹人並在相關文件上簽名，錢係由自
    稱「袁淑宜」之女子所取走。其不知該女子係持變造「袁淑
    宜」之身分證而冒用「袁淑宜」之名義，亦不知本票、借據
    、抵押權設定契約書、他項權利證明書、土地及建築改良物
    登記簿謄本等文件係屬偽造。其只是單純仲介借款，並擔任
    見證人而已，並未參與偽造文書或有價證券及詐欺之犯行，
    否則其何可能以其兄劉建明所簽發付款人為臺灣中小企業銀
    行北三重分行、面額100萬元、發票日為82年1月3日、票號
    為MR0000000之支票作為借款擔保？本案相互間之金錢往來
    數額相當複雜，而且利息先扣，部分借款是用於清償先前之
    借款，其現在已經無法確定實際借款之數額云云。
二、惟查：
（一）前揭犯罪事實，迭據證人即被害人丁○○、乙○○於警詢
      、原審及本院審理中指證綦詳，並明確指稱係被告出面借
      錢，找代書甲○○辦理抵押權設定手續，被告並帶同去看
      土地建物，稱袁金旺有同意抵押，不會騙人，並交付如附
      表二所示偽造之本票、附表三所示偽造之他項權利證明書
      、土地及建築改良物登記簿謄本、抵押權設定契約書、借
      據，及夥同自稱「袁淑宜」之成年女子持變造「袁淑宜」
      名義之身分證向其調現等語（見偵查卷第3頁反面至第4頁
      反面、第10頁至第11頁、第17頁正、反面；原審卷第48頁
      反面至第49頁反面、第72頁、第193頁、第301頁反面至第
      302頁、第335頁、第336頁；本院卷第65頁反面、第66頁
      ），核與居間介紹借款之同案被告吳玉輝於原審及本院前
      審審理中陳稱：是被告經營ＫＴＶ要借款，由伊介紹金主
      即告訴人，被告提出袁金旺之不動產供擔保，並親見被告
      提供本件所有權狀，抵押手續是被告找代書辦的（見原審
      卷第48頁正、反面、原審訴緝字卷第31頁反面、第33頁反
      面、本院上更(一)字卷第118頁、第119頁）等語相符，且查
      ，被告己○○與丁○○、乙○○於81年底初次見面洽談借
      款事宜時，該自稱「袁淑宜」之女子並未在場，此業據證
      人丁○○供證明確（本院卷第66頁），並為被告所是認（
      本院卷第66頁反面），茍該自稱「袁淑宜」之女子係實際
      借款之人，何以不於初次向金主洽談時到場？足見被告己○○係出面表示要向丁○○、乙○○借款之人，其辯稱係
      擔任自稱袁淑宜之女子向丁○○借款之介紹人云云，委無
      足採。
（二）證人袁淑宜於警詢、原審及本院前審審理中證稱：其祖父
      袁金旺如附表三編號1、2、3所示內容之土地及建物所有
      權狀曾遭其大姊丙○○偷走向地下錢莊借款，其有將上情
      告知袁金旺，由袁金旺向桃園市地政事務所申請補發新的
      所有權狀，除曾以新的所有權狀向農會設定抵押借款外，
      並未向任何人借款，且袁金旺於81年8、9月間身體不好，
      只在家中或是門口活動，並未出門，且其文件都放在自己
      房間的衣櫃裡，不可能同意幫別人做抵押等語（見偵查卷
      第23頁至24頁、原審卷第282頁、本院上更(二)字卷第182至
      183頁），另證人丙○○於警詢時亦證稱：其於81年6月初
      曾竊取其祖父袁金旺的所有權狀及其胞妹袁淑宜的身分證
      、印章向地下錢莊借錢，當時一位李姓中年男子（嗣經指
      認口卡片上之相片，確認為本件共犯甲○○）有將所有權
      狀及證件影印留存，並表示要徵信評估看能借多少，後來
      甲○○向伊表示該所有權狀的名字是其祖父袁金旺，故無
      法將錢借給伊。伊只認識甲○○，他當時亦曾告知有在作
      土地代書，至於吳玉輝、己○○伊並未見過，亦不知其等
      有拿袁金旺的所有權狀去向丁○○詐騙財物之事，因當時
      伊在桃園監獄服刑中等語（見偵查卷第18頁至第20頁），
      即被告己○○亦供稱：本件抵押權設定登記之相關文件及
      資料均由代書甲○○負責辦理（本院卷第64頁反面至第65
      頁），足見本件由被告己○○所出示予被害人丁○○、乙○○過目之袁金旺土地、建物所有權狀影本，及嗣由被告
      己○○夥同自稱「袁淑宜」之成年女子交予丁○○之變造
      「袁淑宜」名義之身分證影本，應係共犯甲○○利用證人
      丙○○持上開權狀及由甲○○等人變造前之證件向甲○○
      借款時予以影印留存，且於未獲得袁金旺同意之情況下擅
      自將上開所有權狀影本交予被告己○○持以向丁○○、乙○○詐騙款項。至本件經變造後之「袁淑宜」名義之身分
      證影本（偵查卷第32頁），經警向證人丙○○、袁淑宜提
      示後，其等均陳稱：不認識相片上之女子等語（偵查卷第
      20頁、第23頁反面），證人丙○○且稱：其於甲○○等人
      向丁○○詐騙財物時正在桃園監獄服刑等語（偵查卷第20
      頁反面），經本院向臺灣桃園女子監獄函調受刑人丙○○
      之入監資料，並將受刑人人相表所附丙○○之相片（見本
      院卷第97頁）與本件變造「袁淑宜」名義身分證影本上之
      相片（偵查卷第32頁）加以比對結果，發現二者顯非同一
      人，且依臺灣桃園監獄之接見紀錄顯示，丙○○係於81年
      9月12日入監，於同年月15日其友人林永廷並曾前往探視
      （見本院卷第100頁），益徵於81年9月15日由被告己○○
      帶同前往丁○○住處向丁○○調現100萬元之成年女子並
      非丙○○，而當時其等所持以交付丁○○之「袁淑宜」名
      義之身分證影本，應係由該真實姓名不詳之成年女子提供
      其相片後，由甲○○將之換貼於之前丙○○持以借款之「
      袁淑宜」名義身分證而由甲○○予以影印留存之影本上，
      再將身分證統一編號竄改後加以影印變造而成。
（三）本件由被告己○○所交予被害人丁○○之附表三編號1至
      6所示之抵押權他項權利證明書影本、桃園縣土地登記簿
      謄本影本、建築改良物登記簿謄本影本，經本院前審送請
      桃園縣政府桃園地政事務所鑑定結果，該所覆稱：龜山鄉
      迄今未成立龜山地政事務所，上揭他項權利證明書及登記
      簿謄本影本，與登記記載不合，係屬偽造，另所用桃園龜
      山地政事務所印信及主任蔡聖茂印文，亦與所留存印文不
      符，有該所92年12月4日桃地登字第0920010873號函在卷
      可稽（見本院上更(二)字卷第42頁至第82頁）。另桃園縣政
      府亦曾函覆桃園地政事務所稱：「由於增設龜山地政事務
      所勢必造成財務困難，擬俟該府財政狀況改善後，再研擬
      辦理」等語，有88年8月19日88府地籍字第177795號函足
      資參照（見本院上訴字卷第219頁），可見桃園縣龜山鄉
      截至民國88年為止尚未設有地政事務所，龜山鄉之地政事
      務係由桃園地政事務所管轄。是本件由被告己○○所持交
      丁○○之桃園縣龜山鄉地政事務所發狀之他項權利證明書
      及土地、建築改良物登記簿謄本，乃至如附表三編號8所
      示足以證明抵押權設定契約書業經桃園縣龜山鄉地政事務
      所第一課課長陳捷戰審核之職名章印文，均係偽造，至為
      灼然。至如附表二所示之本票，及如附表三編號9所示之
      借據，其上蓋有袁金旺名義之指印，但因袁金旺業已死亡
      ，復無其指紋資料，無法鑑定，有內政部警政署刑事警察
      局93年4月9日刑紋字第0930073000號鑑驗書在卷可按（本
      院上更(二)字卷第168頁）。惟證人即袁金旺之孫女袁淑宜
      已證述其祖父並未同意以土地建物抵押借款，係遭他人冒
      名，業如前述；況袁金旺若同意以土地及建物為抵押，被
      告等自可合法設定抵押權，又何須偽造他項權利證明書及
      土地、建築改良物登記簿謄本？即此，上開袁金旺名義簽
      發之本票（袁金旺發票部分）、以袁金旺名義擔任保證人
      之借據，乃至如附表三編號7所示以袁金旺名義為義務人
      之抵押權設定契約書，均係冒用袁金旺名義，而以偽刻袁
      金旺印章而偽造其印文、或偽造其簽名、指印之方式加以
      偽造而成，彰彰明甚。
（四）被告雖辯稱：其不知帶同前往丁○○住處之成年女子係持
      變造「袁淑宜」之身分證而冒用「袁淑宜」之名義，亦不
      知本票、借據、抵押權設定契約書、他項權利證明書、土
      地及建築改良物登記簿謄本等文件係屬偽造云云，惟查，
      被告己○○係出面表示要向丁○○、乙○○借款之人，且
      該偽造之他項權利證明書、土地建物登記簿謄本、借據、
      公證書等，債務人又均為被告，偽造之本票，被告並為發
      票人之一，且上開文件均由被告持交被害人丁○○，則上
      開文件是否為真正、是否出於地主袁金旺之同意或授權、
      乃至與被告前往丁○○住處之成年女子真實身分及其與地
      主袁金旺之關係，攸關被告之權益至鉅，衡情被告自無不
      去求證、確認之理，且被告己○○尚有帶同乙○○去看土
      地、建物，並稱地主袁金旺有同意抵押，不會騙人等語，
      此業據證人乙○○供陳明確，足見被告己○○對本件土地
      、建物之坐落位置知之甚稔，且有機會查證共犯甲○○所
      交付之相關文件及資料是否出於真正，於此情況下，其猶
      對證人乙○○陳稱地主袁金旺有同意抵押，則其顯然有對
      被害人施用詐術詐借款項之犯行，若謂其不知上開文件係
      偽造或變造，孰人置信？是本件偽造或變造之犯行，縱非
      由被告己○○親自為之，其亦必與參與偽造變造之共犯甲○○或該真實姓名不詳自稱「袁淑宜」之成年女子間有犯
      意聯絡，並由其負責將該等偽造變造之文件交予丁○○及
      向丁○○、乙○○等人施詐，至為顯然。
（五）此外，並有上開土地及建物所有權狀影本（見原審卷第52
      頁、53頁）、如附表二所示偽造之700萬元本票影本、如
      附表三所示己○○交付偽造之抵押權他項權利證明書影本
      3件、偽造之桃園縣土地登記簿謄本影本2件、建築改良物
      登記簿謄本影本1件、公證書影本、借據影本、抵押權設
      定契約書影本（以上見偵查卷第28頁至第31頁、第36頁、
      第37頁、原審卷第53頁、第55頁、第59頁、第287頁）、
      劉健明所簽發之臺灣中小企業銀行北三重分行支票影本（
      票號MR0000000，見偵查卷第34頁）、退票單影本（偵查
      卷第35頁）、丁○○之郵政儲金提款單影本（提款金額10
      0萬元，見偵查卷第33頁）等在卷可稽。被告另具狀請求
      本院傳訊證人戊○○（原名陳永和），以證明戊○○介紹
      被告認識代書謝錦昇，謝錦昇再介紹認識自稱「袁淑宜」
      之女子要借款云云，惟證人戊○○除坦承有介紹被告與代
      書謝錦昇（嗣更名為庚○○）認識外，對上開待證事實均
      一無所悉，則其證言自不足資為被告有利之認定。被告復
      請求傳訊本件共犯甲○○，以查明究係何人要去辦理系爭
      土地建物抵押權設定？該設定契約書簽妥後係交予何人及
      是否由甲○○攜回？他項權利證明書、土地建物登記簿謄
      本是否係甲○○事務所人員交予丁○○、乙○○？該事務
      所之代書、員工人數及姓名等情，惟因被告己○○就本案
      全部犯罪事實顯係知情，業如前述，且甲○○代書事務所
      之代書、員工人數及其姓名，與被告是否偽造本票、文書
      及詐欺並無關連，是本院認並無傳訊共犯甲○○之必要，
      附此敘明。至被告聲請傳訊丙○○到庭一節，因依臺灣桃
      園監獄之接見紀錄顯示，丙○○係於81年9月12日入監，
      於同年月15日其友人林永廷並曾前往探視（見本院卷第
      100頁），益徵於81年9月15日由被告己○○帶同前往丁○○住處向丁○○調現100萬元之成年女子並非丙○○本人
      ，已臻顯然，且查丙○○自91年4月17日出境後即未再入
      境，此有入出境資訊連結作業表足稽（本院卷第38頁），
      即此本院自不予傳訊，併此敘明。
（六）綜上所述，被告所辯，應屬卸責之詞，不足採信，其罪證
      已臻明確，犯行洵堪認定，應予依法論科。
三、查被告行為後，刑法業於94年2月2日修正公布，於95年7月1
    日施行。按行為後法律有變更者，適用行為時之法律，但行
    為後之法律有利於行為人者，適用最有利於行為人之法律，
    現行刑法第2條第1項訂有明文。此條規定係規範行為後法律
    變更所生新舊法律比較適用之準據法，本身尚無比較新舊法
    之問題，應一律適用裁判時之現行刑法第2條規定以決定適
    用之刑罰法律。又本次刑法修正之比較新舊法，應就罪刑有
    關之共犯、未遂犯、想像競合犯、牽連犯、連續犯、結合犯
    ，以及累犯加重、自首減輕暨其他法定加減原因（如身分加
    減）與加減例等一切情形，綜其全部罪刑之結果而為比較（
    最高法院95年5月23日95年度第8次刑庭會議決議參照）。經
    查：
（一）就被告所犯之行使變造特種文書、偽造有價證券及詐欺取
      財等罪所定罰金刑之最低度而言，修正前刑法第33條第5
      款原規定：「罰金：（銀元）1元以上」，依罰金罰鍰提
      高標準條例第1條前段規定提高為10倍，復依現行法規所
      定貨幣單位折算新臺幣條例第2條規定折算新臺幣為30元
      ；於本次修正後刑法第33條第5款規定：「罰金：新臺幣1
      千元以上，以百元計算之」，依修正前法律所定罰金刑之
      最低度為新臺幣30元；若依修正後之法律所定罰金刑之最
      低度則為新臺幣1千元，自以修正前之規定較有利於被告
      。
（二）修正前刑法第28條規定：「二人以上共同實施犯罪之行為
      者，皆為共同正犯」；於本次修正後則規定：「二人以上
      共同實行犯罪之行為者，皆為共同正犯」。原「實施」之
      概念，包含陰謀、預備、著手及實行等階段之行為，足見
      新法共同正犯之範圍縮小，排除陰謀犯、預備犯之共同正
      犯，僅共同實行犯罪行為始成立共同正犯（最高法院96年
      度台上字第3773號判決意旨參照），自以修正後刑法第28
      條之規定較為有利於被告。
（三）修正前刑法第47條原規定：「受有期徒刑之執行完畢，或
      受無期徒刑或有期徒刑一部之執行而赦免後，5年以內再
      犯有期徒刑以上之罪者，為累犯，加重本刑至二分之一」
      ，修正後同條第1項則規定：「受徒刑之執行完畢，或一
      部之執行而赦免後，5年以內故意再犯有期徒刑以上之罪
      者，為累犯，加重本刑至二分之一」，亦即新法關於5年
      以內再犯之罪以故意犯為限，始應論以累犯，其就累犯之
      成立要件已有限縮，自屬法律有變更，經比較上開修正前
      後之規定，以修正後之規定較有利於被告。
（四）修正前刑法第55條後段規定：「犯一罪而其方法或結果之
      行為犯他罪名者，從一重處斷」，於本次修正後，業已將
      此規定刪除。按牽連犯之犯罪行為及法益之侵害均係複數
      ，修正前刑法所定牽連犯之數行為，於本案之情形依修正
      後之規定亦須分論併罰，故以修正前刑法第55條後段之規
      定，對於被告較為有利。
四、核被告己○○所為，係犯刑法201條第1項之偽造有價證券罪
    、同法第216條、第220條第1項、第211條、第210條、第212
    條之行使偽造公文書罪、行使偽造私文書罪、行使變造特種
    文書罪及同法第339條第1項之詐欺取財罪。被告與已判決確
    定之甲○○及真實姓名不詳冒用「袁淑宜」名義之成年女子
    間，就上開犯行有犯意聯絡及行為分擔，為共同正犯。被告
    等以偽刻之「袁金旺」印章1枚，蓋印於附表三編號7所示之
    土地建築改良物抵押權設定契約書上之訂立契約人欄內，復
    以偽刻尚未設立之桃園縣龜山鄉地政事務所公印、主任蔡聖
    茂長條簽名章、第一課課長陳捷戰職名章、該所土地登記之
    章及土地建築改良物登記簿謄本登簿人、校對人之印章，分
    別蓋印於附表三編號1至7所示之公文書及私文書上（其中附
    表三編號8所示第一課課長陳捷戰職名章之印文2枚，足以為
    表示編號7所示抵押權設定契約書業經桃園縣龜山鄉地政事
    務所第一課課長審核用意之證明，應以公文書論），並冒用
    「袁金旺」名義於附表三編號9所示借據之保證人欄及金額
    欄內簽名、捺印，而偽造上開公文書及私文書，復於偽造上
    開公文書及私文書、變造「袁淑宜」名義之身分證影本後，
    持以交予丁○○而行使之，其偽造公印、印章應分別為偽造
    公印文及偽造印文之行為所吸收，而其偽造公印文、印文、
    署押復為偽造公文書或偽造私文書之階段行為，是其偽造公
    印、印章及偽造公印文、印文、署押之行為均不另論罪；又
    被告偽造公文書、偽造私文書及變造特種文書之低度行為復
    分別為行使之高度行為所吸收，亦不另論罪。又被告等於附
    表二所示之本票上偽造「袁金旺」之簽名、指印後，復將偽
    造之本票持以交付丁○○而行使，其偽造署押為偽造有價證
    券之階段行為，而其行使偽造有價證券之輕度行為復應為偽
    造之重度行為所吸收，亦均不另論罪。被告等接續三次向丁○○詐得款項，係基於一個犯罪決意，實施該當於同一犯罪
    構成要件之數個舉動，且係於密切接近之時、地接續實施，
    復僅侵害同一財產法益，為接續犯，仍僅成立一個詐欺取財
    罪。又被告係將偽造如附表三編號1至9所示之公、私文書及
    變造「袁淑宜」名義之身分證影本一併交予丁○○而行使之
    ，係以一行為同時行使上開偽造之公文書、私文書及變造之
    特種文書，為想像競合犯，應依刑法第55條之規定從一重之
    行使偽造公文書罪處斷（按刑法第55條關於想像競合犯之規
    定，於本次刑法修正後增列第55條但書，乃法理之明文化，
    非法律之變更，並無有利或不利之情形，自不生新舊法比較
    之問題，應依一般法律適用原則，適用裁判時法，有最高法
    院95年度第21次刑事庭會議決議可資參照）。被告所犯偽造
    有價證券罪、行使偽造公文書罪、詐欺取財罪間，有方法目
    的之牽連關係，應依修正前刑法第55條後段之規定，從一重
    之偽造有價證券罪處斷。另被告於81年間因違反動產擔保交
    易法，經臺灣士林地方法院判處有期徒刑4月確定，於81年8
    月6日易科罰金執行完畢，有本院被告全國前案紀錄表在卷
    可稽，其於有期徒刑執行完畢後，5年以內，故意再犯有期
    徒刑以上之本罪，應依修正後刑法第47條第1項論以累犯，
    並加重其刑。公訴人對被告上開偽造有價證券及行使偽造如
    附表三編號4至9所示之公、私文書部分，雖漏未起訴，但與
    其餘起訴有罪科刑之部分，有牽連犯或想像競合犯裁判上一
    罪之關係，為起訴效力所及，本院自得一併予以審理。
五、原審未詳予研求，遽為被告無罪之判決，自嫌欠洽，而無可
    維持，檢察官上訴，指摘原判決不當，為有理由，應由本院
    將原判決關於被告己○○部分撤銷改判。爰審酌被告之素行
    不良，有犯罪前科，暨其犯罪動機、手段、情節、犯罪後猶
    飾詞卸責、不知悔悟等一切情狀，量處如主文第2 項所示之
    刑，以示懲儆。偽造如附表一所示之公印、簽名章、職名章
    、印章；如附表三偽造之印文署押欄所示偽造之公印文、印
    文、署押，不問屬於犯人與否，均應依刑法第219條之規定
    宣告沒收。如附表二所示偽造之本票，其偽造之部分，不問
    屬於犯人與否，應依刑法第205條之規定宣告沒收（按：另
    一發票人己○○為真正發票人，持票人有民事上之權利，故
    不得對整張本票沒收）。至變造「袁淑宜」名義之身分證影
    本上之真實姓名不詳之成年女子相片1幀，已因被告與該女
    子持交丁○○行使，而非被告及共犯所有之物，爰不予宣告
    沒收。
六、據上論斷，應依刑事訴訟法第369條第1項前段、第364條、
    第299條第1項前段，刑法第2條第1項前段、第28條、第47條
    第1項、第216條、第220條第1項、第211條、第210條、第
    212 條、第55條、第219條、第201條第1項、第205條、第
    339條第1項，修正前刑法第55條後段，刑法施行法第1條之1
    ，判決如主文。
本案經檢察官呂光華到庭執行職務。
中    華    民    國    97    年    4    月    17    日
                  刑事第九庭審判長法  官  陳貽男
                                  法  官  許宗和
                                  法  官  周盈文
以上正本證明與原本無異。
如不服本判決，應於收受送達後十日內向本院提出上訴書狀，其
未敘述上訴之理由者並得於提起上訴後十日內向本院補提理由書
（均須按他造當事人之人數附繕本）。
                                  書記官  余姿慧
中    華    民    國    97    年    4    月    17    日
附錄：本案論罪科刑法條全文
中華民國刑法第201 條：
意圖供行使之用，而偽造、變造公債票、公司股票或其他有價證
券者，處3 年以上10年以下有期徒刑，得併科3 千元以下罰金。
行使偽造、變造之公債票、公司股票或其他有價證券，或意圖供
行使之用，而收集或交付於人者，處1 年以上7 年以下有期徒刑
，得併科3 千元以下罰金。
中華民國刑法第216 條：
行使第210 條至第215 條之文書者，依偽造、變造文書或登載不
實事項或使登載不實事項之規定處斷。
中華民國刑法第211 條：
偽造、變造公文書，足以生損害於公眾或他人者，處1 年以上7
年以下有期徒刑。
中華民國刑法第210 條：
偽造、變造私文書，足以生損害於公眾或他人者，處5 年以下有
期徒刑。
中華民國刑法第212 條：
偽造、變造護照、旅券、免許證、特許證及關於品行、能力服務
或其他相類之證書、介紹書，足以生損害於公眾或他人者，處1
年以下有期徒刑、拘役或3 百元以下罰金。
中華民國刑法第339 條：
意圖為自己或第三人不法之所有，以詐術使人將本人或第三人之
物交付者，處5 年以下有期徒刑、拘役或科或併科1 千元以下罰
金。
以前項方法得財產上不法之利益或使第三人得之者，亦同。
前2 項之未遂犯罰之。
附表一：
1.桃園縣龜山鄉地政事務所公印。
2.主任蔡聖茂長條簽名章。
3.袁金旺印章。
4.桃園縣龜山鄉地政事務所第一課課長陳捷戰職名章。
5.桃園縣龜山鄉地政事務所土地登記之章。
6.土地、建築改良物登記簿謄本登簿人及校對人之印章。
附表二：偽造之本票
┌───────┬───┬────┬────┬───┬────┬────┐
│票          號│發票日│到期日  │面   額 │發票人│應沒收偽│備   註 │
│              │      │        │(新臺幣)│      │造之部分│        │
├───────┼───┼────┼────┼───┼────┼────┤
│TH0000000     │81.9.1│84.8.31 │700 萬元│袁金旺│袁金旺發│另一發票│
│              │      │        │        │己○○│票部分即│人己○○│
│              │      │        │        │      │袁金旺簽│為真正發│
│              │      │        │        │      │名1 枚、│票人，持│
│              │      │        │        │      │指印2 枚│票人有民│
│              │      │        │        │      │、住址記│事上之權│
│              │      │        │        │      │載      │利，不得│
│              │      │        │        │      │        │對整張本│
│              │      │        │        │      │        │票沒收。│
└───────┴───┴────┴────┴───┴────┴────┘
附表三：偽造之公文書、私文書
┌─┬────────┬───────────────┬────────┐
│編│文  書  名  稱  │    內  容 （金額為新臺幣）   │偽造之印文、署押│
│號│                │                              │                │
├─┼────────┼───────────────┼────────┤
│  │他項權利證明書  │81年9月15日81桃龜字第4062738號│1.偽造之桃園縣龜│
│  │                │坐落龜山鄉○○段524-1 地號土地│  山鄉地政事務所│
│ 1│                │所有權全部，設定本金最高限額70│  公印文1 枚。  │
│  │                │0 萬元之抵押權。權利人丁○○，│2.偽造之主任蔡聖│
│  │                │義務人袁金旺，債務人己○○。  │  茂長條簽名章印│
│  │                │                              │  文1 枚。      │
├─┼────────┼───────────────┼────────┤
│ 2│同上            │81年9月15日81桃龜字第4062737號│同上            │
│  │                │坐落同上段454 地號土地所有權全│                │
│  │                │部，設定本金最高限額700 萬元之│                │
│  │                │抵押權。權利人、義務人、債務人│                │
│  │                │同上。                        │                │
├─┼────────┼───────────────┼────────┤
│ 3│同上            │81年9月15日81桃龜字第4062739號│同上            │
│  │                │建號473，龜山鄉○○路207號建物│                │
│  │                │所有權全部，設定本金最高限額70│                │
│  │                │0 萬元抵押權。權利人、義務人、│                │
│  │                │債務人同上。                  │                │
├─┼────────┼───────────────┼────────┤
│ 4│臺灣省桃園縣土地│同編號1 土地設定抵押權之登載  │1.桃園縣龜山鄉地│
│  │登記簿謄本      │                              │  政事務所土地登│
│  │                │                              │  記章之印文。  │
│  │                │                              │2.登簿人及校對人│
│  │                │                              │  之印文各1 枚。│
├─┼────────┼───────────────┼────────┤
│ 5│同上            │同編號2 土地設定抵押權之登載  │同上            │
├─┼────────┼───────────────┼────────┤
│ 6│臺灣省桃園縣建築│同編號3 建物設定抵押權之登載  │同上            │
│  │改良物登記簿謄本│                              │                │
├─┼────────┼───────────────┼────────┤
│ 7│土地建築改良物抵│同上1、2、3所示土地、建物抵押 │袁金旺之印文1 枚│                │
│  │押權設定契約書  │權設定約定。                  │                │
├─┼────────┼───────────────┼────────┤
│ 8│足以證明上開編號│第一課課長陳捷戰（蓋印於上開編│第一課課長陳捷戰│
│  │7 之契約書業經桃│號7 之契約書上）              │職名章之印文2 枚│
│  │園縣龜山鄉地政事│                              │                │
│  │務所第一課課長審│                              │                │
│  │核之印文        │                              │                │
├─┼────────┼───────────────┼────────┤
│ 9│借據            │立據人己○○、保證人袁金旺，借│袁金旺簽名1 枚、│
│  │                │款700 萬元，其中保證人部分係偽│指印3 枚（金額欄│
│  │                │造。                          │1 枚、保證人欄2 │
│  │                │                              │枚）            │
└─┴────────┴───────────────┴────────┘


司法院資訊處製作；財團法人民間司法改革基金會備份。
